臺灣臺南地方法院民事判決
109年度再易字第20號
再審原告    張淵琮  
            鄭美珍  
訴訟代理人  裘佩恩律師
            蘇泓達律師
            莊佳蓉律師
再審被告    姚智瑞  
上列當事人間塗銷抵押權登記事件，再審原告對於本院民國109
年8月18日109年度簡上字第84號確定判決提起再審之訴，本院判
決如下：
    主  文
再審之訴駁回。
再審訴訟費用由再審原告負擔。
    理  由
一、再審之訴，應於30日之不變期間內提起。前項期間，自判決
    確定時起算，判決於送達前確定者，自送達時起算，民事訴
    訟法第500條第1項、第2項前段分別定有明文。本件再審原
    告係對於本院109年度簡上字第84號確定判決（下稱原確定
    判決）提起再審，前開判決為不得上訴之判決，故原確定判
    決經本院於民國109年8月18日公告後即告確定，再審原告於
    同年9月25日提起本件再審之訴，未逾前述提起再審之訴不
    變期間之規定，係屬合法，先予敘明。
二、再審原告主張：
  ㈠原確定判決就再審原告鄭美珍向再審原告張淵琮借款後，遲
    至106年12月15日，始以其所有坐落臺南市○○區○○○段000○0○
    000○0地號土地（所有權範圍均為5239分之3039，下合稱系
    爭土地）為擔保，為再審原告張淵琮設定擔保債權新臺幣（
    下同）1,400萬元之最高限額抵押權（下稱系爭抵押權），
    且未舉證證明再審原告間已先有設定抵押權之約定，進而推
    論再審原告間借款與設定抵押權間為無償行為，顯有違經驗
    法則及民事訴訟法第277條舉證責任分配之規定，依一般抵
    押權實務上，借款後設定抵押權所在多有，如欲以民法第24
    4條第1項撤銷抵押權之設定，重點應在於借款與設定抵押權
    間有無對價關係之認定，而非僅以時間差距作為判斷，而本
    件再審原告已提出借款契約書、債權額確定證明書、匯款證
    明，且從另案108年度重訴字第188號（下稱另案第188號案
    件）中之土地登記申請書亦已載明「（19）擔保債權種類及
    範圍：擔保債務人對抵押權人現在（包括過去所負現在尚未
    清償)及將來在本抵押權設定契約書約定最高限額内之借款
    債務。」、「（26)本設定為擔保105年11月10日及105年12
    月21日及106年5月15日之金錢借貸」，另依再審原告鄭美珍
    之配偶張文貴於另案第188號案件言詞辯論期日證述：在借
    錢的時候，再審原告張淵琮就說要設定抵押權給他，否則不
    借錢…等語，已可證實再審原告間於借款當時已口頭約定設
    定抵押權，且借款與設定最高限額抵押權行為具有對價關係
    。再審原告已就有利於己之對價關係盡舉證責任，而再審被
    告卻從未對有利於己部分為舉證，而係以推測之詞如設定時
    間與再審原告鄭美珍受騙時間差距不遠、抵押權設定時間離
    借貸時間差距、抵押物價額大於借款云云，顯然未盡其舉證
    責任。是以，原確定判決忽略本件再審原告已有相當舉證證
    明確有對價關係存在，此時應由再審被告具體舉證證明無對
    價關係之存在，而依再審被告之詞竟認定再審原告有不符常
    情及未盡舉證責任之處，顯有違民事訴訟法第277條舉證責
    任分配法則，且違背經驗法則，原審判決適用法規顯有錯誤
    、不當之違誤。
　㈡另原確定判決稱再審原告鄭美珍之資產顯有不足清償其他債
    權人，再審原告張淵琮設定抵押權顯已影響其他債權人公平
    受償之機會，然：
  ⑴原確定判決從未就鄭美珍、張文貴所有資產總價值之部分為
    調查，亦從未徵詢兩造意見，兩造對於總資產價額之認定亦
    有明顯差距，亦無經公正第三方確認，原確定判決逕認定資
    產不足清償債權人，顯有漏未審酌、調查之事實，更有違當
    事人主義，具有適用法規顯有錯誤之違誤。
  ⑵抵押權本享有優先受償之權，原確定判決卻認定張淵琮設定
    抵押權即有影響其他債權人之權益，豈非表示債權人在設定
    抵押權前皆須先調查債務人是否資產足以償還所有債權人，
    否則不得設置抵押權，以影響其他債權人權益，作為本件判
    決理由，顯然有違民法第881條之17準用第860條抵押權具有
    優先受償權之規定，而有不適用法規之違誤。爰依民事訴訟
    法第496條第1項第1款、第2款規定，提起本件再審之訴，並
    聲明將原確定判決廢棄，並駁回再審被告於原審之訴。
三、本院之判斷：
  ㈠再審之訴顯無再審理由者，得不經言詞辯論，以判決駁回之
    ，民事訴訟法第502條第2項定有明文。又再審之訴顯無再審
    理由，係指依再審原告所主張之再審理由，不經調查即可認
    定，在法律上顯無理由而不能獲得勝訴之判決者而言。又適
    用法規顯有錯誤者，得以再審之訴對於確定終局判決聲明不
    服，民事訴訟法第496條第1項第1款定有明文。所謂適用法
    規顯有錯誤者，係指確定裁判所適用之法規，顯然不合於法
    律規定，或與司法院現尚有效大法官會議解釋顯然違反，或
    消極的不適用法規，顯然影響裁判者而言，不包含漏未斟酌
    證據、理由不備、理由矛盾、取捨證據及認定事實錯誤之情
    形在內。另民事訴訟法第496條第1項第2款所謂判決理由與
    主文顯有矛盾，係指判決依據當事人主張之事實，認定其請
    求或對造抗辯為有理由或無理由，而於主文為相反之諭示，
    且其矛盾為顯然者而言（最高法院80年台再字第130號判決
    意旨參照）。
  ㈡再審原告主張原確定判決認定再審原告鄭美珍未於向再審原
    告張淵琮借款後隨即設定系爭抵押權與再審原告張淵琮，且
    未舉證證明再審原告間已先有設定抵押權之約定，進而推論
    借款與抵押權設定間為無償行為，且認定系爭抵押權影響其
    他債權人之權益，顯有違經驗法則、民法第277條舉任責任
    分配及民法抵押權優先受償之規定等語。然原確定判決係斟
    酌全辯論意旨，依調查證據所得心證，認定再審原告鄭美珍
    以系爭土地為擔保，為再審原告張淵琮設定系爭抵押權之行
    為，係屬為原已經存在但無擔保之債權設定擔保之行為，故
    再審原告鄭美珍於設定系爭抵押權當時僅單純增加其負擔而
    已，難認與先前已存在之系爭借款債權間具有對價關係，應
    屬無償行為，且影響其他債權人受償之權利，於此屬原確定
    判決所為認定事實、取捨證據之問題，揆諸前開說明，並無
    何適用法規顯有錯誤之情形。再審原告上開主張均僅係在指
    摘原確定判決取捨證據、認定事實錯誤，違背經驗法則及民
    法抵押權優先受償之權利，核與民事訴訟法第496條第1項第
    1款所謂適用法規顯有錯誤之要件不符。又原確定判決，認
    定再審原告鄭美珍設定系爭抵押權與再審原告張淵琮為無償
    行為且有害於其他債權人受償之權利，再審被告依民法第24
    4條第1項、第4項訴請塗銷系爭抵押權之設定為有理由，並
    於主文中諭知再審原告間應將系爭抵押權塗銷，並回復登記
    為再審原告鄭美珍所有，亦無主文與理由矛盾之違誤。
四、綜上所述，本件原確定判決並無再審原告所指適用法規顯有
    錯誤，及判決理由與主文顯有矛盾之情，則其以原確定判決
    有民事訴訟法第496條第1項第1款、第2款之再審事由，提起
    本件再審之訴，請求將原確定判決廢棄改判，顯無再審理由
    ，爰不經言詞辯論，逕以判決駁回之。
五、據上論結，本件再審之訴顯無理由，依民事訴訟法第502條
    第2項、第78條，判決如主文。 
中　　華　　民　　國　　110 　年　　1 　　月　　19　　日
                  民事第四庭審判長  法  官  施介元 
                                    法  官  許育菱
                                    法  官  葉淑儀
以上正本證明與原本無異。
本判決不得上訴。
中　　華　　民　　國　　110 　年　　1 　　月　　19　　日
                                    書記官  許榮成